【裁判字號】    98,上易,338
【裁判日期】    981110
【裁判案由】    損害賠償
【裁判全文】
臺灣高等法院民事判決                 98年度上易字第338號
上  訴  人  航欣科技股份有限公司
法定代理人  丙○○
訴訟代理人  錢炳村律師
被  上訴人  乙○○
訴訟代理人  徐家福律師
上列當事人間損害賠償事件，上訴人對於中華民國98年3月2日臺
灣新竹地方法院97年度訴字第457 號第一審判決提起上訴，本院
於98年10月27日言詞辯論終結，判決如下：
    主      文
上訴駁回。
第二審訴訟費用由上訴人負擔。
    事實及理由
壹、程序上事項：
    按所謂「當事人適格」，係指具體訴訟可為當事人之資格，
    得受本案之判決而言。此種資格，稱為訴訟實施權或訴訟行
    為權。判斷當事人是否適格，應就該具體之訴訟，依當事人
    與特定訴訟標的之法律關係定之。一般而言，訴訟標的之主
    體通常為適格之當事人。雖非訴訟標的之主體，但就該訴訟
    標的之權利或法律關係有管理或處分權者，亦為適格之當事
    人。又在給付之訴，只須原告主張對被告有給付請求權者，
    其為原告之當事人適格即無欠缺（最高法院96年台上字第17
    80號判決參照），故被上訴人屬適格之當事人，合先敘明。
貳、實體上事項：
一、被上訴人起訴主張：上訴人於民國 (下同)97年2月22日與伊
    簽訂台灣區代理銷售合約書 (下稱系爭合約)， 上訴人授權
    伊為台灣地區之家電音響及IT各通路代理商之銷售業務。伊
    於97年2月21日向上訴人訂購600台攜帶式DVD-PLAYER，價金
    新臺幣（下同）3,600,000元，同年3月5日預付訂金30%，約
    定於同年5月31日交貨。97年3月上旬，伊催促上訴人備料製
    造，上訴人於同年3 月18日承諾若因交貨遲廷致伊遭客戶罰
    款，同意負擔罰款金額。嗣97年5月12日伊將上開貨品以4,2
    21,000元出售予訴外人長籐企業股份有限公司（下稱長籐公
    司），約定97年5月31日交貨。伊分別於97年5月12日、14日
    、17日通知上訴人準時交貨， 詎上訴人於97年5月21日通知
    無法交貨。又，伊於97年2月21日另向上訴人訂購300台攜帶
    式DVD-PLAYER及各50盒之DVB-T單天線與雙天線接收盒， 價
    金共計1,200,500元，約定97年3月25日交貨，嗣因上訴人預
    期無法準時交貨，兩造於97年3 月18日協商，同意交貨日期
    延至97年5月15日；伊於97年3月31日再追加訂購250盒之DVB
    -T雙天線接收盒，價金515,000元，約定97年5月31日交貨。
    伊向上訴人訂妥上開貨品後，於97年4月1日轉售與訴外人玉
    帛國際實業有限公司(下同玉帛公司)，交貨日期分別為97年
    5月9日、5月15日。詎上訴人未依約交貨， 經伊屢催無效，
    依民法第254 條規定，以起訴狀繕本之送達，解除兩造間買
    賣契約。按解除權之行使，不妨礙損害賠償之請求，本件因
    可歸責於上訴人之事由，致給付遲延，被上訴人受有損害及
    所失利益共計2,435,476元等情，爰依民法第231條之規定（
    見原審卷第70、72-73頁），求為命上訴人給付2,435,476元
    ，並加計法定遲延利息之判決。
二、上訴人則以：被上訴人僅係公司之受僱人或負責人，其以自
    己名義起訴，非適格之當事人。又依系爭合約第4條、第5條
    約定，價格仍需再協議，在未協議成立前，契約並未成立。
    縱認兩造間訂購契約已成立，伊曾於交易中以電子郵件告知
    被上訴人訂購之DVD 產品中有某重要零組件停產，擬以代替
    品使用，惟未獲被上訴人指示可否用替代之零件重新研發；
    且被上訴人給付伊之訂金票款日期太久，97年4 月初，伊始
    拿到給付之訂金，致無法如期購買材料，是以伊給付不能或
    遲延交貨不可歸責。況且，伊於交貨期限前已將訂金退還，
    被上訴人並已收受，兩造間契約即已合意終止，伊自無須再
    負擔損害賠償責任。又被上訴人並未提出97年3 月上旬催促
    備料之證據，且於97年3月5日即給付定金乙事，並不實在。
    依系爭合約第5條第3款約定，伊應賠償被上訴人因遲延交貨
    所受損害，係以被上訴人所受之所有賠償金額為限，並不包
    含所失利益。被上訴人僅提出其與第三人之訂單或協議書，
    不足以證實確受有損害。被上訴人自承於97年3 月18日即知
    伊延期交貨，仍故意於同年4月1日與他人交易，顯係以損害
    伊為主要目的，有違誠信原則，且就損害之發生或擴大，與
    有過失等語，資為抗辯。
三、原審判決命上訴人應給付被上訴人1,235,476元，及自97年8
    月19日起至清償日止，按年利率5%計算之利息，而駁回被上
    訴人其餘之請求。上訴人不服，提起上訴，並聲明：(一)原判
    決不利於上訴人部分廢棄。(二)上開廢棄部分，被上訴人在第
    一審之訴及假執行之聲請均駁回。被上訴人答辯聲明：上訴
    駁回（被上訴人就其敗訴部分，並未提起上訴，已告確定）
    。
四、兩造不爭執之事實：
  (一)兩造簽訂有系爭合約，上訴人授權被上訴人為台灣地區之家
    電音響及IT各通路代理商之銷售業務。
  (二)被上訴人於97年2月21日向上訴人訂購600台攜帶式DVD-PLAY
    ER；於同日訂購300台攜帶式DVD-PLAYER、各50盒之DVB-T單
    天線與雙天線接收盒。 嗣於97年3月31日再向上訴人追加訂
    購250盒DVB-T雙天線接收盒。
  (三)兩造間有以電子郵件往來之事實。
  (四)訴外人楊錫勳為上訴人 (上訴人於98年8月18日提出之民事
    爭點整理及摘要狀誤載為被上訴人)之業務代表。
五、上訴人給付遲延，有可歸責事由，被上訴人得依民法第231
    條規定，請求損害賠償：
  (一)公司經理人有為公司為營業上所必要之一切行為之權限，並
    對於公司直接發生效力，無待公司同意或特別授權（最高法
    院87年台上字第709號判決參照）。 查，證人楊鍚勳為上訴
    人業務副理，擔任銷售業務（見原審卷第40、50頁），係經
    理人，經理人對於第三人之關係，視為其有為管理上之一切
    必要行為之權（民法第554條第1項參照），故，證人楊鍚勳
    有權代理上訴人為營業上所必要之法律行為。
  (二)被上訴人於訂約後，先後於97年5月12日、14日、17日通知
    上訴人準時交貨，上訴人於97年5月21日通知無法交貨，有
    電子郵件(寄件人：乙○○；寄件人：航欣- 業務部楊錫勳)
    在卷可按（見原審卷第19-21頁、第22-25頁），而兩造間對
    於以電子郵件往來之事實，既不爭執，自堪信為真正。
  (三)依系爭合約第7 條約定，被上訴人應於97年3月5日支付貨款
    30%（見原審卷第9-13頁），被上訴人原簽發發票日97年8月
    20日金額1,080,000元、360,150元之支票各1紙，後360,150
    元之支票，更改為發票日97年4月8日，並已兌現，有被上訴
    人提出支票存根註記在卷可按（見原審卷第3頁）， 而依證
    人楊鍚勳證稱：上訴人對於訂金支票之兌現，並未表示給付
    時間遲延，上訴人同意延後給付，第2 批貨物被上訴人有交
    付360,150元，在97年5月21日之前就退還給被上訴人，因第
    1 批貨遲延交付，被上訴人要求我們要退還貨款，當時我方
    並沒有向被上訴人表示取消訂單等語（見原審卷第50-53 頁
    ），可知被上訴人並無遲延交付訂金（即第1 期款），故上
    訴人抗辯被上訴人至97年4 月初始支付訂金，致上訴人無法
    如期購買材料，不能歸責於上訴人云云，自無可採。
  (四)又依證人楊鍚勳證稱：國內訂單上顏色比較深的粗體字是97
    年4月22日簽的，證人楊鍚勳於97年4月22日註記： DVD280D
    、DVB180D、TBA730D，最晚5月15日以前交貨、VDA725D，最
    晚5月31日以前交貨。未按交貨日交貨（延遲交貨） 致客戶
    退貨拒收，得予退貨、退款予上訴人，延遲交貨致客戶罰款
    ，罰款金額由上訴人支付，上訴人「生管」人員表示零件買
    不到，又認為依合約約定訂單已全部取消了，所以沒有跟被
    上訴人講等語（見原審卷第17頁），足見上訴人於97年4 月
    22日仍擔保能準時交貨，係因「生管」人員表示零件買不到
    ，致遲延交貨，購買零件既係上訴人之義務，其無法購得，
    自具有可歸責事由，故上訴人抗辯貨物中有一個零件停產，
    造成上訴人無法購得，不能歸責於上訴人云云，自無可採。
  (五)兩造間所訂「台灣區代理銷售授權合約書」既已成立，又契
    約亦未合意終止，亦據證人楊鍚勳前開證明屬實，故上訴人
    抗辯依契約第4、5條約定，價格仍需再協議，未協議成立前
    ，契約並未成立，又契約已合意終止云云，均無可取。
  (六)系爭契約先支付之金額，係買賣契約之第1 期款項（見合約
    書第7條），非屬民法第249條之「定金」，故上訴人抗辯其
    定金已返還且經被上訴人受領，不須再負擔損害賠償云云，
    亦無所據。
  (七)依證人楊鍚勳於97年4月22日註記：DVD280D、DVB180D、TBA
    730D，最晚5 月15日以前交貨、VDA725D，最晚5月31日以前
    交貨。未按交貨日交貨（延遲交貨）致客戶退貨拒收，得予
    退貨、退款予上訴人，延遲交貨致客戶罰款，罰款金額由上
    訴人支付（見原審卷第17頁），足見上訴人於97年4 月22日
    仍擔保能準時交貨，則被上訴人於97年5 月12日出售予訴外
    人長籐公司；於97年4月1日出售與訴外人玉帛公司，並無不
    可，故上訴人抗辯被上訴人顯係以損害上訴人為主要目的，
    損害之發生或擴大，被上訴人與有過失云云，並未舉證以實
    其說，自非可取。
  (八)按，給付有確定期限者，債務人自期限屆滿時起，負遲延責
    任；債務人遲延者，債權人得請求其賠償因遲延而生之損害
    ；解除權之行使，不妨害損害賠償之請求（民法第229條第1
    項、第231條第1項、第260條參照）。茲兩造既約定於97年5
    月31日、5月15日交貨，其給付即有確定期限， 上訴人自期
    限屆滿時起，不待催告應負遲延責任。又，損害賠償，除法
    律另有規定或契約另有訂定外，應以填補債權人所受損害及
    所失利益為限。依通常情形，或依已定之計劃、設備或其他
    特別情事，可得預期之利益，視為所失利益（民法第216 條
    第1、2項參照）。查，本件既因可歸責於上訴人之事由，致
    給付遲延，上訴人即應賠償被上訴人所受之損害及所失之利
    益。
六、被上訴人得請求賠償之範圍：
  (一)被上訴人97年2 月21日訂購攜帶式DVD PLAYER600台部分：
  被上訴人於97年2月21日向上訴人訂購攜帶式DVD PLAYER600
    台，價金為3,600,000元，於97年5月12日將上開貨品出售予
    長籐公司，價金為4,221,000元，如依約履行，可賺取621,0
    00元，已據提出報價單1 紙為證，並經證人丁○○證稱：97
    年間有向乙○○購買攜帶式DVD，型號為vda725d，價格4,22
    1,000元， 原審卷第18頁報價單是我簽名，乙○○是與航欣
    的業務員楊錫勳一起到我公司，拿航欣的名片，所以我認知
    他們是代表航欣公司，無法交貨後，我並沒有求償。97年5
    月訂購前，有至航欣公司談訂貨的問題，楊錫勳在97年5 月
    21日發電子郵件告知無法交貨後，我認為他的層級不夠，我
    打給他們總經理劉文宗再確認，劉總經理在電話中沒有明確
    說明可以交貨，但有表示會試圖完成這批交易。報價單備註
    欄第3 點「本公司」是指上訴人。確認訂單備註是被上訴人
    所寫…本來是要用上訴人的名牌，我要求打我客戶的名牌，
    所以延後至7月1日交貨，在訂約時已知道航欣在5 月31日無
    法交貨等語屬實（見本院卷第64-66頁）。
  兩造契約中並未明定排除所失利益之請求，則被上訴人將上
    開貨品轉售與訴外人長籐公司，本可賺取621,000 元而未能
    賺取，為所失利益，被上訴人依民法第216條規定， 自得請
    求，上訴人抗辯依兩造契約第5條第3款約定，僅賠償上訴人
    未依訂購單約定日期交貨致被上訴人蒙受之金額云云，自無
    足取。
  (二)97年2月21日向上訴人訂購攜帶式DVD PLAYER300台，DVB-T
    單天線與雙天線接收盒各50盒及97年3月31日再追加訂購DVB
    -T雙天線接收盒250盒部分：
  所受損害：
    97年4月1日被上訴人將上開2批貨品轉售與訴外人玉帛公司
    ，買賣價金為2,029,976元，因上訴人無法交貨致被上訴人
    賠償玉帛公司300,000元，業經證人甲○○證稱：我是玉帛
    公司負責人，玉帛公司與被上訴人在97年6月間有訂立協議
    書，是乙○○代表航欣公司與我訂立協議書，原審卷第12頁
    報價單上簽名是我所簽，但是後來並沒有交貨，拖了二、三
    個月之後，乙○○賠償我現金300,000元賠償金等語屬實（
    見本院卷第53-54頁）， 並有台灣區代理銷售授權合約書、
    國內訂單（見原審卷第9-14頁）、協議書（見原審卷第30頁
    ）在卷可按，上訴人於原審並不爭執（見原審卷第79頁），
    於本院空言否認證人之證言，自無可取，故被上訴人主張受
    有損害300,000元，為有理由，應予准許。
  所失利益：
    兩造約定之買賣價金為1,200,500、515,000元，被上訴人於
    97年4月1日將上開2 批貨品轉售與訴外人玉帛公司，買賣價
    金為2,029,976元，如依約履行，被上訴人可賺取314,476元
    ，有報價單可證，並經證人甲○○前開證明屬實。茲兩造契
    約中並未明定排除所失利益之請求，則被上訴人將上開2 批
    貨品轉售與訴外人玉帛公司，本可賺取314,476 元而未能賺
    取，為所失利益，被上訴人亦得依民法第216 條規定請求，
    上訴人抗辯依兩造契約第5條第3款約定，僅賠償上訴人未依
    訂購單約定日期交貨致被上訴人蒙受之金額云云，同無足取
    。
  (三)綜上，被上訴人得請求之金額為1,235,476元（621,000+300
    ,000+314,476=1,235,476元）
七、綜上所述，被上訴人依民法第231條第1項之規定，請求上訴
    人給付1,235,476 元本息，為有理由，應予准許，逾此部分
    之請求，即無所據，不應准許。原審就上開應准許部分為上
    訴人敗訴之判決，理由雖有不同，結論並無二致，仍應予以
    維持，上訴人提起上訴，指摘原判決不當，請求廢棄改判，
    為無理由，應駁回其上訴。
八、本件事證已臻明確，兩造其餘主張與舉證，經審酌核與判決
    結果不生影響，爰不逐一論述，併此敘明。
九、據上論結，本件上訴為無理由，依民事訴訟法第449條第1、
    2項、第78條，判決如主文。
中    華    民    國    98    年    11    月    10    日
                    民事第十五庭
                        審判長法  官  林恩山
                              法  官  陳雅玲
                              法  官  黃國忠
正本係照原本作成。
不得上訴。
中    華    民    國    98    年    11    月    11    日
                              書記官  陳明俐

司法院資訊處製作；財團法人民間司法改革基金會備份。
